臺灣臺南地方法院刑事判決　　　　　　　 94年度易字第738號
公　訴　人　臺灣臺南地方法院檢察署檢察官
被　　　告　丙○○
選任辯護人　李育禹律師
　　　　　　蔡文斌律師
　　　　　　王建強律師
被　　　告　己○○
選任辯護人　許雅芬律師
上列被告等因背信等案件，經檢察官提起公訴（九十四年度偵字
第八六九一號），本院判決如下：
    主  文
丙○○為他人處理事務，意圖為第三人不法之利益，而為違背其
任務之行為，致生損害於本人之財產，處有期徒刑壹年肆月，減
為有期徒刑捌月。
己○○無罪。
    事  實
一、丙○○係址設臺南市○○區○○路五段一八八號（原門牌號
    碼為同路段二一八號改編）財團法人立德管理學院（下稱立
    德學院）創校董事，並自民國八十八年起兼任該校董事長，
    至九十三年七月間辭任時止，依法對外代表立德學院，自屬
    為立德學院處理事務之人。緣立德學院於八十九年間，為因
    應校務及學生住宿需求，乃規劃興建包括管理大樓及學生宿
    舍等第二期工程，於九十年一月間，由校長代表立德學院與
    長虹工程股份有限公司（下稱長虹公司）簽訂「第二期宿舍
    大樓新建工程合約書」，長虹公司再將所承包工程各部分發
    包予其他廠商施作，由丙○○之三女婿游振中擔任負責人之
    祐明實業有限公司（下稱祐明公司）則於九十年六月二十六
    日承包其中輕隔間工程，佔長虹公司承包工程之百分之三點
    四九，工程款計新臺幣（下同）六百零六萬五千九百元。
二、九十年八月二十日，包括祐明公司所承包部分輕隔間工程（
    佔長虹公司承包工程之百分之一點七五）估驗完成，立德學
    院遂於同年九月六日將包括祐明公司承包部分工程款二百九
    十九萬四千五百元之第六期請款四千五百二十六萬四千五百
    九十六元扣除保留款三百七十七萬一千零五十五元（含百分
    之三之保固款）後，給付四千一百四十九萬三千五百四十一
    元與長虹公司。同年九月二十八日，包括祐明公司所承包部
    分輕隔間工程（佔長虹公司承包工程之百分之一點六九）亦
    估驗完成，立德學院遂於同年十月九日將包括祐明公司承包
    部分工程款二百九十萬元之第七期請款三千二百零八萬零一
    百零三元給付與長虹公司，至此，祐明公司已完成所承包佔
    長虹公司總工程之百分之三點四四。祐明公司則填具九十年
    九月二十四日與二十五日、金額計六百零四萬零五百元之統
    一發票向長虹公司請領工程款，經長虹公司簽發如附表所示
    四張支票後，游振中即要求其岳父丙○○為該四張支票背書
    以確保立德學院於長虹公司無法給付票款時負給付票款之責
    。而丙○○當時仍係立德學院董事長，明知立德學院與祐明
    公司無任何契約關係，自無為游振中所持支票背書之利益或
    交易常情，且游振中所承包工程幾已全部完工，為游振中所
    持支票背書，並無助於立德學院上開工程進行，竟因與游振
    中有翁婿之私，意圖使游振中獲得立德學院擔保以受償票款
    之不法利益，於九十年九月二十四日至同年十月十七日間之
    某日，同時接續在上開支票背面蓋用其所保管「立德管理學
    院董事長丙○○」之印章，而代表立德學院為上開支票背書
    ，使立德學院無端負擔票據付款責任，而違背其身為立德學
    院董事長之職務。嗣長虹公司於九十年十月二十日宣布倒閉
　　。祐明公司遂於九十一年二月間，以上開四張支票向本院聲
  　請對立德學院核發支付命令，經本院於九十一年三月二十八
    日以九十一年度促字第一一○五七號支付命令命立德學院應
    給付祐明公司五百十五萬八千七百五十五元之票款及按年利
    六釐計算之利息確定。游振中再於九十一年六月間以上開支
    付命令及確定證明書向立德學院請求付款，經立德學院於九
    十二年一月二十一日簽發金額為五百五十四萬八千六百四十
    四元（含票面總金額五百十五萬八千七百五十五元及遲延利
    息三十八萬九千八百八十九元）、發票日為九十二年二月十
    五日、支票號碼為ＬＵ0000000號之支票清償該筆債
    務，造成立德學院就祐明公司輾轉承包之輕隔間工程費用於
    扣抵前重複付款，致生損害於立德學院之財產利益。
三、案經法務部調查局臺南市調查站報請臺灣臺南地方法院檢察
    署檢察官偵查起訴。
    理  由
一、證據能力之說明
  (一)按被告以外之人於偵查中向檢察官所為之陳述，除顯有不可
    信之情況者外，得為證據，刑事訴訟法第一百五十九條之一
    第二項定有明文。證人汪彩霞、林河澤、陳廷、王文慧、
    林明聰、徐碧英、游振中、陳雅慧分別於九十四年一月十一
    日及黃淑櫻於九十四年一月十三日檢察官偵訊時之證述，係
    經具結後所為，且無事證顯示有何顯不可信之情況（黃淑櫻
    之結證雖經被告丙○○之選任辯護人於九十四年十二月十四
    日準備程序中爭執其證據能力，惟嗣又以本院九十五年一月
    二十五日收文之準備書狀表示不爭執該部分證據能力，自應
    以其最後意見為準，參本院卷(一)第三六、四七、九七頁），
    依上開規定，自得作為本案證據。
  (二)被告己○○於九十四年一月六日、同年一月十三日檢察官偵
    訊時之證述，係經具結後所為，且無事證顯示有何顯不可信
    之情況（被告己○○之結證雖經被告丙○○之選任辯護人於
    九十四年十二月十四日準備程序中爭執其證據能力，惟嗣又
　　以本院九十五年一月二十五日收文之準備書狀表示不爭執該
  　部分證據能力，自應以其最後意見為準，參本院卷(一)同前頁
    次），依上開刑事訴訟法第一百五十九條之一第二項之規定
    ，自得作為同案被告丙○○之證據。
  (三)按證人依法應具結而未具結者，其證言不得作為證據，刑事
    訴訟法一百五十八條之三定有明文。被告丙○○於九十四年
    一月十二日、同年七月二十八日檢察官偵訊時，係以被告身
    分應訊而為陳述，且未經告以證人身分而命具結，欠缺可信
    性之擔保，自不得作為同案被告己○○裁判基礎之證據資料
    。
  (四)癸○○於九十四年一月十一日檢察官偵訊時，係以被告身分
    應訊而為陳述，有該次訊問筆錄在卷可參（臺灣臺南地方法
    院檢察署九十四年度偵字第一○七二號卷第一九九頁以下，
    下稱第一○七二號偵查卷），且未經告以證人身分而命具結
    ，依上開刑事訴訟法第一百五十八條之三之規定，自不得作
    為本案裁判基礎之證據資料。
  (五)按被告以外之人於審判外之陳述，雖不符前四條之規定，而
　　經當事人於審判程序同意作為證據，法院審酌該言詞陳述或
　　書面陳述作成時之情況，認為適當者，亦得為證據。當事人
　　、代理人或辯護人於法院調查證據時，知有第一百五十九條
  　第一項不得為證據之情形，而未於言詞辯論終結前聲明異議
    者，視為有前項之同意，刑事訴訟法第一百五十九條之五定
　　有明文。證人汪彩霞、林河澤、陳廷、癸○○、王文慧、
  　林明聰、陳雅慧、徐碧英分別於九十四年一月十一日法務部
    調查局臺南市調查站調查員詢問（性質上仍為司法警察之詢
    問，下稱警詢）時之陳述，被告丙○○及其選任辯護人均未
　　爭執其證據能力，亦未於本案言詞辯論終結前對上開證人警
  　詢時陳述之證據能力聲明異議，依刑事訴訟法第一百五十九
    條之五第二項規定，視為被告丙○○及其選任辯護人已同意
    作為證據，且經本院審酌該等言詞陳述作成時之情況及證據
    取得過程等節，認為上開證據，亦適宜作為證據，因認上開
    供述證據，均有證據能力。
  (六)按被告以外之人於審判外之言詞或書面陳述，除法律有規定
    者外，不得作為證據，刑事訴訟法第一百五十九條第一項定
    有明文。同案被告己○○於九十四年一月五日及同年一月十
    三日、證人江瑞蓉於九十四年一月十八日、黃淑櫻於九十四
    年一月十二日、游振中於九十四年一月十一日警詢時之陳述
    ，既經被告丙○○之選任辯護人於準備程序分別以書狀及言
    詞明示不同意作為證據（本院卷(一)第三六、四六頁），揆之
    上開規定，自不得作為被告丙○○裁判基礎之證據資料。
  (七)同案被告丙○○於九十四年一月十二日、證人江瑞蓉於九十
    四年一月十八日、黃淑櫻於九十四年一月十二日、證人汪彩
    霞、林河澤、陳廷、癸○○、王文慧、林明聰、陳雅慧、
    徐碧英、游振中分別於九十四年一月十一日警詢時之陳述，
    既經被告己○○之選任辯護人於準備程序分別以書狀及言詞
    明示不同意作為證據（本院卷(一)第一二二頁），揆之上開規
    定，自不得作為被告己○○裁判基礎之證據資料。
  (八)扣案立德管理學院與長虹及幸福公司工程合約影本、祐明公
    司請款明細表等資料、領據影本、興建第二期學生宿舍簽呈
    資料、會計室簽請私人借款支付利息百分之十五帳證、與長
    虹公司工程往來等帳證資料、校務基金動用簽呈資料、董事
    會薪資及其他借款給與回收情形函件資料、八十九至九十二
    學年度私人借款資料、與教育部往來函件、撥款至丙○○帳
    戶款項資料、八十九至九十三年董事會支出帳證報表及臨時
    工資帳務資料各一宗、往來公函及文書等資料、八十九年至
    九十年帳務報表資料各二宗、第一屆董事會常會會議紀錄三
　　宗及王瑜哲及丙○○電話費明細二張、臺灣土地銀行長春分
  　行九十五年十二月二十九日春放字第○九五○○○三六八三
    號函及所附資料、九十六年一月二十二日函等證據，被告二
    人及其選任辯護人於準備程序中均不爭執其證據能力，且無
    事實顯示係公務員因違法蒐證所取得，自均有證據能力。
  (九)被告丙○○之選任辯護人提出立德管理學院第二屆董事會第
    八次常會會議紀錄、董事會九十三年七月一日立董字第九三
    ○一六號函、董事會九十三年八月十七日立董字第九三○二
    一號函、籌備處八十八年九月八日（八八）立董字第八八○○一號函、籌備處八十八年十二月三日（八八）立董字第八
    八○○六號、董事會八十九年二月十日立董字第八九○○四
    號、董事會八十九年二月二十五日立董字第八九○○六號函
    、董事會九十一年十二月九日立董字第九一○三七號函及所
    附資料、八十九年八月九日第二次及八十九年九月二十七日
    第八次主管會報紀錄、八十九年十月四日第二次校務會議紀
    錄、八十九年十二月二十日第十七次主管會報紀錄、九十年
    一月十日第二十次主管會報紀錄、董事會九十一年十一月五
    日立董字第九一○三一號函、總務處出納組九十一年十二月
    二十七日、九十二年一月十日及九十二年一月二十三日簽呈
    、九十二年八月九日第一次臨時董事常會會議紀錄、九十二
    年三月七日公文轉呈單、九十二年十一月五日立董字第九二
    ○三五號函及所附資料、八十九年至九十二學年度就學貸款
    及獎補助款比較表、九十二年十月至九十三年二月資金預估
    總表、汪彩霞及王文慧之捐款支票及收據、九十二學年度其
    他借款利息計算表（以上均為影本）、司法院法學檢索系統
    查詢臺灣高等法院高雄分院九十二年度上易字第五一○號、
    臺灣高等法院臺中分院九十四年度上易字第一二一九號、臺
    灣高等法院高雄分院九十二年度上易字第五一○號判決、最
    高法院九十四年度台上字第四四八五號及九十一年度台上字
    第七六○四號判決、教育部九十三年十二月七日教法編字第
    九三－一五九號行政規則異動統計表、立德管理學院第二學
    生宿舍、管理教學綜合大樓新建工程補充合約各一份，及聲
    請本院向第一商業銀行赤崁分行函調之九十五年一月十七日
　　（九五）一赤崁字第六號函、九十五年十月十三日（九五）
  　一赤崁第一七九號函、九十五年十一月九日（九五）一赤崁
    字第一九六號函、向第一商業銀行東門分行函調之九十五年
    十月十六日（九五）一銀東門字第三二四號函及所附資料、
    被告己○○之選任辯護人聲請本院向立德學院函調之九十五
    年一月十八日立會字第○九五○○○○○三一號函及檢附資
　　料等證據，公訴檢察官均不爭執其證據能力，且無違法取得
  　或有顯不可信之情況，自均有證據能力。
　(十)本院依職權調取之臺灣土地銀行長春分行九十六年七月三十
  　日春放字第○九六○○○二○一七號函及所附資料、立德學
    院九十六年八月八日立總字第○九六○○○○六○三號函及
    所附資料等證據，公訴檢察官、被告二人及渠等選任辯護人
    均不爭執其證據能力，且無違法取得或有顯不可信之情況，
    自均有證據能力。
二、有罪部分認定犯罪事實所憑之證據及認定理由
  (一)訊據被告丙○○固不否認曾在長虹公司簽發給祐明公司如附
    表所列支票上，以「立德管理學院董事長丙○○」名義背書
    ，嗣祐明公司即以該等支票向本院聲請核發支付命令，立德
    學院並依本院支付命令支付祐明公司五百五十四萬八千六百
    四十四元等情，惟矢口否認有何背信之犯行，辯稱略以：游
    振中說銀行要求業主背書，立德學院因為要趕工，才幫祐明
    公司背書，且因長虹公司尚有幾千萬保固款在學校，所以沒
    有風險云云；被告丙○○之選任辯護人亦為被告辯護略以：
  1.立德學院校長庚○○於九十一年六月二十七日發給陳信亮律
    師事務所之函文記載：請提供長虹公司所開立經由本校董事
    會董事長背書之支票正本，以掛號郵寄本校會計室，依照相
    關程序辦理票據給付。可見被告丙○○於長虹公司所簽發之
    支票上背書，並無違背任務之情事，亦無不法意圖（第一○
    七二號偵查卷第五十五頁）。
  2.根據營繕組簽呈及上揭函文，可知關於被告丙○○於本案長
    虹公司簽發之支票上背書，致立德學院須依法院支付命令給
    付祐明公司票款等情，校長庚○○及營繕組長辛○○均早在
    九十一年六月十二日知悉，並於翌日開會說明，而同案被告
    己○○係於九十二年一月二十一日經由校長及校務程序上簽
    呈，並無起訴書所謂裡應外合情形。
  3.長虹公司因資金週轉不靈而倒閉，下包祐明公司持有長虹公
    司簽發五百十五萬八千七百五十五元未到期支票尚未兌現，
    猶豫繼續施工，被告丙○○為促祐明公司繼續完工，乃應祐
    明公司所稱銀行要求業主背書，使祐明公司獲得資金繼續施
    工，並無為祐明公司不法利益之意圖。
  4.本案工程招標及發包、契約訂定、經費核銷等事務，分屬學
    校總務處及校長權責，非法定董事長職權，被告丙○○亦未
    參與或干涉校務行政。則就該校工程招標及發包、大小包間
    工程債務糾紛、於小包所持票據背書等校務行政事宜，被告
    丙○○非受該校委託或委任之人。
  5.被告丙○○為期學校工程順利完成，並預期依票據法規定得
　　向長虹公司追索；又被告丙○○以立德學院董事長名義在支
  　票上背書，因而付出票款，係就債之履行有利害關係之第三
    人，於其清償限度內承受債權人之利益，立德學院自得向長
    虹公司求償。
  6.背信罪以本人財產或其他利益確實致生具體損害為構成要件
    。本件被告丙○○背書票款，可自長虹公司之保證廠商即嗣
    後承接工程進行之大信公司工程款項中扣除抵償，立德學院
    亦留有長虹公司工程尾款及保固款，實際上也自該保固款中
    扣除。而該工程未經驗收即已使用達二年之久，保固期間已
    過亦未發生工程瑕疵，因而立德學院之財產或利益並無受到
    任何具體損害。
  (二)查被告丙○○係立德學院創校董事，並自八十八年起兼任該
    校董事長，至九十三年七月間辭任時止，有立德學院八十八
    年九月七日第一屆董事會會議紀錄、九十三年七月十六日第
    二屆董事會第八次常會會議紀錄及九十三年七月一日立董字
    第九三○一六號函影本在卷可參（扣押物品編號貳第一頁、
    本院卷(一)第五一至五三頁）。而按董事就法人一切事務，對
    外代表法人，民法第二十七條第一項前段定有明文；又立德
    學院置董事十一人組織董事會，集體行使職權，並推選董事
    長，對外代表法人，立德學院捐助章程第五條前段亦有明訂
    （調查卷第九八頁）。則被告丙○○以立德學院名義對外所
    為之法律行為，自對立德學院發生效力。被告丙○○自屬為
    立德學院處理事務之人無疑。被告丙○○之選任辯護人有關
    此部分之辯護，尚非的論。
  (三)長虹公司於九十年一月間與立德學院訂定工程合約後，再將
    所承包工程各部分發包予其他廠商施作，由丙○○之三女婿
    游振中擔任負責人之祐明公司於九十年六月二十六日承包其
    中輕隔間工程，該工程佔長虹公司承包工程之百分之三點四
    九，工程款總計六百零六萬五千九百元等情，亦有證人游振
    中全戶戶籍資料查詢結果、立德學院第二期宿舍大樓新建工
    程合約書及長虹公司與祐明公司工程承辦合約書在卷可憑（
    均影本，本院卷(二)第一五四至一五八、一六六至一七八、一
    四二至一四七頁，祐明公司及長虹公司所定契約工程款與長
    虹公司及立德學院所定契約有關輕隔間工程之金額，約有八
    萬餘元之價差，係因個別契約磋商所生，尚不影響本院之判
    斷）。亦即，在上開工程中，祐明公司與立德學院並無直接
    契約關係，祐明公司僅係立德學院第二期學生宿舍大樓新建
    工程承攬人長虹公司之下包。
　(四)而包括祐明公司所承包佔長虹公司承包工程百分之一點七五
  　之部分，先於九十年八月二十日完成估驗，立德學院遂於同
    年九月六日將包括祐明公司承包部分工程款二百九十九萬四
    千五百元之第六期請款四千五百二十六萬四千五百九十六元
    扣除保留款（三百七十七萬一千零五十五元，含百分之三之
    保固款）後，給付四千一百四十九萬三千五百四十一元與長
    虹公司；嗣包括祐明公司所承包佔長虹公司承包工程百分之
    一點六九之部分，亦於同年九月二十八日估驗完成，立德學
　　院遂於同年十月九日將包括祐明公司承包部分工程款二百九
  　十萬元之第七期請款三千二百零八萬零一百零三元給付與長
    虹公司等情，亦有立德學院第二期學生宿舍大樓新建工程第
    六、七次估驗單、二期宿舍工程款一覽表、轉帳傳票、支出
    憑單黏存單及統一發票附卷可稽（本院卷(二)第一八二至一八
    五、一九二至二○一頁）。至此，祐明公司所承包佔長虹公
    司總工程百分之三點四九之其中百分之三點四四已然完工。
    即祐明公司承包立德學院之工程，僅餘佔長虹公司承攬工程
    百分之零點零五，工程款九萬四千五百元尚未完工，此亦可
    見諸立德學院第二學生宿舍新建工程第十期建築工程階段請
    款金額表（本院卷(二)第一九一頁）而均毋庸置疑。
  (五)祐明公司上開工程完工後，填具九十年九月二十四日與二十
    五日、金額計六百零四萬零五百元之統一發票向長虹公司請
    領工程款，經長虹公司簽發如附表所示四張支票後，祐明公
    司負責人游振中即要求被告丙○○為該四張支票背書。被告
    丙○○於九十年九月二十五日至同年十月十七日間之某日，
    在上開支票背面蓋用其基於立德學院董事長所保管「立德管
    理學院董事長丙○○」之印章，而代表立德學院為上開支票
    背書，除據被告丙○○自警詢起至本院審理程序均自白不諱
    ，核與證人游振中警詢及偵查中之證述相符外，尚有祐明公
    司統一發票、長虹公司所簽發如附表所列支票影本在卷可證
    （本院卷(二)第五十頁、調查卷第五九至六一頁），立德學院
    因此負擔票據法第一百四十四條準用同法第二十九條再準用
    同法第二十九條擔保付款責任。嗣祐明公司以上開支票向本
　　院聲請核發支付命令，經本院以九十一年度促字第一一○五
  　七號支付命令命立德學院應給付祐明公司五百十五萬八千七
    百五十五元及按年利六釐計算之利息確定，祐明公司再於九
    十一年六月間以上開支付命令及確定證明書向立德學院請求
    付款，經立德學院簽發金額為五百五十四萬八千六百四十四
    元、發票日為九十二年二月十五日、支票號碼為ＬＵ000
    0000號之支票清償該筆債務等情，亦有卷附陳信亮律師
    事務所九十一年六月十日函、上開立德學院支票、祐明公司
    之土地銀行長春分行帳戶交易明細表、本院上開案號支付命
    令及確定證明書影本可證（調查卷第五八、四六、六四、五
    一至五五頁）。立德學院因被告丙○○之背書行為，承擔如
    附表所示支票之票款給付義務甚明。
  (六)祐明公司僅係立德學院發包工程之下包，彼此間並無任何契
    約關係，且被告丙○○在為上開背書時，祐明公司所承包工
    程幾已完工，立德學院亦給付長虹公司該部分工程款，已如
    前揭認定。則立德學院為祐明公司所持上開支票背書，並無
    助於立德學院長虹公司所承包上開工程其餘部分之進行，參
    以證人即土地銀行長春分行授信襄理丁○○到庭證述：伊等
    辦理票貼業務時，只會要求借款人背書，不會要求業主或第
    三人背書，過往祐明公司以長虹公司之支票票貼借款時，亦
    未曾要求祐明公司取得立德學院之背書等語（本院卷(二)第十
    一、十二、十四頁）。是此背書，僅能想像係對祐明公司有
    利，即擔保票款之給付，且將對立德學院造成財產損害，立
    德學院並無為祐明公司所持支票背書之利益或交易常情。更
    何況，證人游振中實際上僅以附表編號二、三、四所列支票
    向土地銀行長春分行借款，有土地銀行長春分行九十五年十
    二月二十九日春放字第○九五○○○三六八三號函附祐明公
    司票貼融資明細表（本院卷(二)第四八、四九頁）在卷可參，
    嗣卻以附表所列全部支票向立德學院要求給付。被告丙○○
    及其選任辯護人辯稱係為之後證人游振中融資以利完成學校
    建設云云，自非實情。
  (七)被告丙○○身為立德學院之董事長，亦有經營公司數十年之
    經歷（本院卷(三)第九頁），且與祐明公司負責人即證人游振
    中係翁婿關係，其復供述：每週都有開工程討論會，總務處
    壬○○、辛○○都有跟伊講，擔心工程來不及，學生要進來
    了等語（本院卷(三)第九頁），自對上開立德學院工程進度，
    至少就祐明公司所承包部分知之甚詳。竟仍以立德學院名義
    為祐明公司所持支票背書，自係因與證人游振中有翁婿之私
    ，意圖使游振中可因立德學院之背書行為獲得票款給付之不
    法利益，而違背其身為立德學院董事長之職務，致生損害於
    立德學院之財產，自堪認定。
  (八)被告丙○○及其選任辯護人固辯稱上開支票背書後所須支付
    之款項，可自大信公司之工程款項抵償，亦可自長虹公司保
    固款扣除，立德學院之財產或利益並無受到任何具體損害云
    云。惟查：有關立德學院第二期宿舍大樓新建工程，立德學
    院、長虹公司及祐明公司間，僅存在單向法律關係，非相互
    制衡之三角關係，立德學院自無為長虹公司代償之法律上利
    害關係。是有關上開支票背書之經濟意義，在被告丙○○為
    祐明公司背書前，係祐明公司承擔與其直接交易之長虹公司
    付款風險，而立德學院因已估驗完成並給付長虹公司工程款
    ，就該部分工程，自無再為給付之義務；被告丙○○背書後
    ，祐明公司原所承擔之長虹公司付款風險則無端轉嫁至立德
    學院，致立德學院嗣後因祐明公司聲請法院核發支付命令而
    給付該筆背書款項，立德學院自因一時之重複付款而受有財
    產上之損害。且此種損害，不因立德學院對發票人長虹公司
    取得追索權或因與大信公司協調保固金之歸屬而有異，此與
    犯罪被害人不因對犯罪人取得損害賠償請求權即可謂未受損
    害之理相同。
  (九)被告丙○○之選任辯護人援引偵查卷附九十一年六月二十七
　　日經校長庚○○用印、由立德管理學院發給陳信亮律師事務
  　所之函文（第一○七二號偵查卷第五五頁），資為被告丙○○並無違背任務、欠缺不法意圖之論據。然上開函文係被告
    丙○○為支票背書且經本院核發支付命令確定後之事，且該
    函文係要求祐明公司及所託之陳信亮律師事務所提出本院支
    付命令確定證明書以憑支付，並無足證明為被告丙○○未違
    背董事長任務及欠缺不法意圖。被告丙○○之選任辯護人復
    援引偵查卷附立德學院營繕組簽呈（第一○七二號偵查卷第
    五四頁），資為校長庚○○及營繕組組長辛○○早已於九十
    一年六月十二日知悉此情之論據。然該簽呈明確記載營繕組
　　對於應依支付命令支付票款與祐明公司一事並不了解，嗣由
  　「董事長」於九十一年六月十三日召集各科室主管等人員說
    明其背書原由等語，被告丙○○之選任辯護人顯然對該簽呈
    之內容有所誤解。且縱如被告丙○○之選任辯護人上開所辯
    ，亦係被告丙○○為支票背書而經本院核發支付命令確定後
    所發生之事，無足憑以為被告丙○○有利之認定。
　(十)至公訴人認被告丙○○與被告己○○就上開犯罪事實有共同
  　正犯關係，牽涉被告己○○是否成立犯罪之先決問題，容本
    判決於後詳述。綜上，上開部分事證明確，被告丙○○之犯
    行洵堪認定，應依法論科。
三、論罪科刑
　(一)核被告丙○○所為，係犯刑法第三百四十二條第一項之背信
    罪。
  (二)爰審酌被告丙○○身為立德學院之創校董事兼董事長，既知
    創校辦學艱難，在其代表立德學院之對外事務上，自應對學
    校資產正當運用、嚴以控管，以促進草創之私立學校逐步邁
    入正常軌道，竟因私人情誼，利用其董事長職權，以立德學
    院名義為其女婿所持支票背書，致立德學院因而遭本院命令
    支付票款而受有財產損害，犯罪手段及動機均不足取，又其
    前於八十四年間，因違反商業會計法案件，經臺灣新竹地方
    法院以九十一年度訴字第五八五號協商判決處有期徒刑五月
    ，緩刑二年確定，有臺灣高等法院被告前案紀錄表在卷可參
    ，素行亦非端正，且犯後否認犯行，兼衡酌其智識程度等一
    切情狀，量處如主文第一項所示之刑。
  (三)又被告丙○○上開犯行，符合中華民國九十六年罪犯減刑條
    例第二條第一項第三款規定之減刑條件，應減刑如主文第一
    項所示。
  (四)被告丙○○行為後，刑法已於九十四年二月二日公布、九十
    五年七月一日施行，有關本件被告丙○○犯行所涉新舊法比
    較問題，詳參附件所述，併予敘明。
四、無罪及不另為無罪諭知部分
  (一)公訴意旨另以：被告丙○○係臺灣南利電業股份有限公司（
    下稱南利公司）及凱利企業有限公司（下稱凱利公司）董事
    長，同時擔任立德學院創校董事，並自八十九年起至九十三
    年十一月兼任該校董事長，係為立德學院處理事務之人，且
    對於該校工程發包、契約訂立、經費核銷等事項，均有實際
    主導及審核權。被告己○○原為南利公司、凱利公司之會計
    人員，嗣轉任立德學院講師兼會計室主任，與丙○○以義父
    義女相稱，負責綜理全校帳務工作，同為為立德學院處理事
    務之人。林河澤為南利公司員工，並為丙○○之妻舅及司機
    ；陳玲廷為凱利公司副總經理；徐碧英為南利公司總務；陳
    雅慧為南利公司助理會計；林明聰為林河澤之兄長，並為凱
    利公司董事長丙○○之司機，且任職中華大學水電技工；游
    振中為丙○○三女王瑜婷之夫婿，於八十六至九十年間任祐
    明公司負責人，亦為立德學院董事；癸○○係林明聰之妻，
    任職凱利公司，亦為南利公司會計；汪彩霞為丙○○之配偶
    、王文慧則係丙○○之大女兒。上揭各人，均分別與丙○○
    有親友關係或屬丙○○所經營公司之員工（林河澤、陳玲廷
    、徐碧英、陳雅慧、林明聰、游振中、癸○○、汪彩霞、王
    文慧等人均另為不起訴處分）。
  1.丙○○明知立德學院董事長依私立學校法之規定，為不得支
    領薪資之無給職，竟意圖為自己及第三人不法之所有，於九
    十年間，指示時任會計主任之己○○為其安排支領薪資二百
    二十五萬元。並以丙○○之家屬、親戚及南利公司員工林河
    澤、陳玲廷、徐碧英、陳雅慧、林明聰、游振中、癸○○、
    汪彩霞、王文慧等人充作人頭，命己○○藉其會計室主任之
    便，偽以「臨時工資」之名目，在業務上所掌管之會計帳冊
    上，假造九十年度分別給付臨時工資給林河澤五十萬元、陳
    玲廷五十五萬元、徐碧英五萬元、陳雅慧五萬元、林明聰十
    萬元、游振中三十萬元、癸○○十萬元、汪彩霞三十萬元、
    王文慧三十萬元，總計二百二十五萬元之紀錄，再依丙○○
    指示，由己○○透過凱利公司會計癸○○配合，提供各該人
    頭之領據交予出納組做為憑證，以非正常會計程序將該筆款
    項沖銷，以此方式訛取校產，致生損害於立德學院。
  2.己○○於丙○○違背其立德學院董事長應善盡處理事務之任
    務，擅自在長虹公司開立給祐明公司之支票上背書，蓋用「
　　立德管理學院董事長丙○○」之印章，致立德學院平白擔負
  　票據背書責任與風險後，依丙○○指示製作簽呈，要求會計
    室組長黃淑櫻開立轉帳傳票，自本應用作保障立德學院之長
    虹公司工程保固款中，無端支付票款五百十五萬八千七百五
    十五元及遲延利息三十八萬九千八百八十九元給執票人祐明
    公司，致生損害於立德學院。
  3.丙○○明知依私立學校法第六十條規定，設校基金「應於財
    團法人設立登記時，專戶存儲，未經主管教育行政機關核准
    ，不得動用。」且明知貸款應有董事會通過申請貸款之議決
    紀錄及貸款償還計畫，意即貸款融資應由董事會為之，而非
    逕由校方開立支票融資。丙○○於九十年間，不顧創校基金
    對學校安定之保障，違法動用設校基金後，面對教育部及會
    計師查核會計帳目，丙○○一方面為求填補其違法動用基金
    之缺口，另一方面為圖私人不法利益，且為規避董事長不得
    與私立學校有借貸關係之規定，在丙○○之強力主導下，未
    有董事會通過申請貸款之議決紀錄及貸款償還計畫，擅自以
    自有資金，利用其妻汪彩霞、女兒王文慧、弟王榮貴及其他
    親友甲○○、蔡芳君、陳雅慧、張馨文、張競文、王朝枝、
    張春容、張菁蓉、癸○○、林明聰、張李婉珍、陳玲廷、楊
    慧琴等人充作名義借款人，由校方以高達年利率百分之十五
    至百分之九之支票融資方式支付利息（較相同時期臺灣銀行
    授信基準利率年利率百分之六點二六五高出近百分之十），
    導致校方須支付一千三百三十八萬餘元之利息支出，致生損
    害於立德學院。
　(二)公訴人認被告丙○○就上開公訴意旨1.3.部分及被告己○○
  　就上開公訴意旨1.2.部分均涉有刑法第三百四十二條第一項
　　之背信罪嫌，及被告二人就上開公訴意旨1.部分尚涉有刑法
  　第二百十六條之行使同法第二百十五條之業務上登載不實文
    書罪嫌，係以被告丙○○及己○○於偵查中之供述、證人黃
    淑櫻、汪彩霞、林河澤、陳玲廷、癸○○、王文慧、林明聰
    、陳雅慧、徐碧英、游振中於偵查中之結證、卷附立德學院
    申報單位所得清冊、領據、各類所得扣繳暨免扣繳憑單、林
    河澤等領款人任職單位查詢資料、立德學院支付票款予祐明
    公司之轉帳傳票、內部簽文、本院支付命令、支票影本、教
    育部九十三年六月十日函送立德學院有關私立學校設校基金
    籌募、動支及立德管理學院動支設校基金資料、立德學院九
    十年年度之私人借款支付利息開票明細表及相關支票、內部
    簽文、教育部九十三年九月十七日函送立德學院有關立德學
    院基金使用情形等資料及如前揭證據能力說明部分所載扣押
    文件資為主要論據。
  (三)按犯罪事實應依證據認定之，無證據不得認定犯罪事實；不
    能證明被告犯罪者，應諭知無罪之判決，刑事訴訟法第一百
    五十四條第二項、第三百零一條第一項分別定有明文。又認
    定不利於被告之事實，須依積極證據，苟積極證據不足為不
    利於被告事實之認定時，即應為有利於被告之認定，更不必
    有何有利之證據；認定犯罪事實所憑之證據，雖不以直接證
    據為限，間接證據亦包括在內，然而無論直接或間接證據，
    其為訴訟上之證明，須於通常一般之人均不致有所懷疑，而
    得確信為真實之程度者，始得據為有罪之認定，若其關於被
    告是否犯罪之證明未能達此程度，而有合理性懷疑之存在，
    致使無從形成有罪之確信，根據「罪證有疑，利於被告」之
    證據法則，即不得遽為不利於被告之認定。
  (四)就上開公訴事實，被告二人之辯解及渠等選任辯護人之辯護
    要旨如下：
  1.有關上開公訴意旨1.之部分，被告丙○○固不否認知悉身為
    私立學校董事長，依法為無給職；九十年一月二十日曾自立
    德學院支領二百二十五萬元，嗣被告己○○係以凱利公司會
    計癸○○所製作之林河澤、陳玲廷、徐碧英、陳雅慧、林明
    聰、游振中、癸○○、汪彩霞及王文慧等九人（下稱林河澤
    等九人）之臨時工資領據核銷，然林河澤等九人未曾受僱於
    立德學院等情，惟堅決否認有何背信及行使業務登載不實文
    書犯行，辯稱略以：該筆款項係經董事一致同意，自招生餘
    款提撥部分發放紅包給林河澤等九人，因為大家都很辛苦，
    而林河澤等九人未在學校留有帳戶，所以錢先撥到伊帳戶，
    由伊去發放等語；被告丙○○之選任辯護人則辯護略以：
  (1)立德學院創校籌備期間達三年，期間未聘任何專任職員，籌
    備處與法人登記均在新竹市○○○街三二號，所有籌備業務
    均在該處進行，由被告丙○○凱利公司職員及其家屬無償分
    擔，參會計師查核簽證報告，可知籌備期間並無人事費用支
    出，亦可證明上開事實。被告丙○○為感謝上開人等協助，
    遂於春節除夕前，經立德學院董事一致同意，自招生餘款提
    撥款項發放紅包給上開人員，並未利用人頭詐領不法款項。
  (2)同案被告己○○處理該筆款項時，係依學校流程先以暫付款
    經校長核定後撥付，而依會計處理原則，該筆款項係學校籌
    設期間所生之應付未付款，至以臨時工資項目核銷，係考量
    非編制人員不宜以年終獎金項目核銷；又當時立德學院正式
    開學僅五個多月，會計制度亦於九十年始報教育部核定，故
    程序上難免瑕疵，然被告丙○○絕無行使業務登載不實文書
    及背信犯行。
  (3)該筆「臨時工資」款項，被告丙○○確實依傳統過年習俗，
    以現金紅包交給林河澤等九人，公訴人並無積極證據證明該
    筆款項為被告丙○○不法侵吞，且林河澤等九人就該筆款項
    用途、流向均於偵查中陳述甚詳，復均依立德學院寄發之扣
    繳憑單申報綜合所得稅，並無回流給被告丙○○情事。而該
    筆款項係出於林河澤等九人對立德學院籌設期間付出之辛勞
    及貢獻，縱金額過高，亦僅與所付出勞務是否相當問題，被
    告丙○○自無為自己或他人取得不法利益或財產之意圖。
  2.有關上開公訴意旨1.之部分，被告己○○對被告丙○○不否
    認之事實亦不爭執，惟堅決否認有何背信及行使業務登載不
    實文書犯行，辯稱略以：董事長告訴伊董事會有決議每月三
    十萬元之推廣費用，當時伊並不是很清楚確切性質，只好用
    暫付款列為董事會薪資，董事長並沒有領薪水或按月領三十
    萬元之費用，轉帳傳票摘要欄有董事會薪資這個項目，但沒
    有此項會計項目，因創校初期會計制度尚未建立，編審辦法
    亦未通過，伊當時認為可列在人事支出費用等語。被告己○○之選任辯護人則辯護略以：
  (1)被告己○○雖兼任會計室主任，惟係教師兼任行政工作，並
    非專任人員，在立德學院草創時期，其會計專業能力或有不
    足，但絕無明知違法仍為之犯罪行為；其次，就立德學院組
    織而言，被告己○○僅係眾多行政組織之一環，並無任何決
    策或決行之權限，其任內發生事項均係依董事長及董事會之
    指示行事，並循學校會計作業流程辦理，並非其可主導。
  (2)依據證人即同案被告丙○○、證人庚○○、甲○○、乙○○
    在本院審理程序之證詞可知，立德學院款項之領取，取款條
    需蓋用校長、董事長、會計主任及出納組長四個人的印章，
    此乃互相制衡之機制，被告己○○已依此行政流程，並由負
    責最後把關工作之出納乙○○即董事王純德之女撥付款項，
    足證被告己○○並無任何不法行為。
  (3)證人癸○○在本院審理程序中證述，林河澤等九人之臨時工
    資領據均係伊所製作，且事先有跟這些人說明，因為他們有
    領錢，而這些領據並非被告己○○授意或指導如何製作，是
    被告己○○亦無任何行使偽造私文書之犯行。
  3.有關上開公訴意旨2.之部分，被告己○○對同案被告丙○○
    以「立德管理學院董事長丙○○」名義為長虹公司簽發給祐
　　明公司之工程款支票背書，祐明公司嗣以立德學院為票據債
  　務人向本院聲請命立德學院支付票款，經本院核發支付命令
    確定；祐明公司再以該支付命令要求立德學院履行債務，伊
  　於九十二年一月二十一日上簽請求核撥款項，立德學院乃簽
    發發票日為九十二年二月十五日、金額為五百五十四萬八千
    六百四十四元之支票予祐明公司等情均不爭執，惟堅決否認
    有何背信犯行，辯稱略以：律師來函學校，總務處有一份副
    本給伊，伊才知道被告丙○○背書的事情等語。被告己○○
    之選任辯護人則辯護略以：
  (1)被告己○○於九十二年一月二十一日簽呈先會相關權責單位
    即總務長壬○○、營繕組長辛○○及董事會秘書戊○○具陳
    意見後，「敬陳校長」庚○○核示，且校長庚○○亦於翌日
    在轉帳傳票上用印同意付款。
  (2)被告己○○上開簽呈之前，校內已就該祐明公司請求支付票
    款事件有開會討論之程序，被告己○○雖會計室主任，但並
    不負責營繕組事項，是其就該事件之處理，並無違背任務之
    行為可言。
  (3)況立德學院就祐明公司所持支票背書，經祐明公司取得法院
    支付命令確定，依法祐明公司即有請求給付之依據，被告己○○為免立德學院遭強制執行，乃以上開簽呈請求校長核示
    ，被告己○○自無違背任務之行為及背信之主觀犯意。
  4.有關上開公訴意旨3.之部分，被告丙○○固不否認曾與其他
    董事，於九十年至九十三年間，以汪彩霞、王榮貴、甲○○
    、王文慧及其他親友蔡芳君、陳雅慧、張馨文、張競文、王
    朝枝、張春容、張菁蓉、癸○○、林明聰、張李婉珍、陳玲
　　廷、楊慧琴等人充作名義借款人，以年利率百分之九至十五
  　之利率借款予立德學院，致立德學院支付一千三百三十八萬
　　餘元之利息等情，惟堅決否認有何背信犯行，辯稱略以：學
  　校當時有資金缺口，如果沒有舉債學校會倒，學校支出之利
    息是以實際出資人向銀行借款之利息加上他們之後需要支付
    利息所得之稅金計算，有經其他董事同意，那些金主也有捐
    贈給學校等語。被告丙○○之選任辯護人則辯護略以：
  (1)立德學院興建第二期工程，因此造成嚴重資金缺口，在銀行
    不願貸款情況下，出納組行文各董事協助，但只有董事甲○○及王榮貴願意借款給學校，尚不足彌補資金缺口，校長遂
    請求以創校基金向銀行質押貸款，仍舊不足，被告丙○○乃
    向其親友借貸，並以汪彩霞、王文慧及陳雅慧名義借款予立
    德學院，並非貪圖利息而藉人頭名義貸款予立德學院。
  (2)立德學院向私人舉債之利率，被告丙○○曾於九十二學年度
    第一次臨時董事會提出說明，且由會計室以利息轉呈單經代
    表王純德等四席之董事盧國豪、甲○○及代表被告丙○○等
    四席董事之王瑜哲簽章，而甲○○及王榮貴亦係利息收受人
    ，可證明立德學院私人舉債之利率確實經董事共同認可。
  (3)財政部九十年十一月二十三日台財稅字第○九○○四五七二
    八五號關於稅法釋令，向非金融業借款利息，其利息最高不
    得超過月息一分三厘，換算年利率為百分之十五點六，超過
    部分不予核定。本案公訴人認定被告丙○○貸款予立德學院
    之利率尚未超過上開函示，若再扣除百分之一點五之所得稅
    及百分之五利息作為學校獎學金，實際所得利息為百分之八
    點五以下。
  (4)司法院大法官釋字第三百八十號解釋理由書「學術自由之保
    障，應自大學組織及其他建制方面，加以確保，亦即為制度
    性保障」中之「建制」，解釋上應包括大學財務制度，「諸
    如。。。預算之籌措分配」。可見大法官亦強調大學院校對
    財務籌措、分配有決定權限。
  (5)公訴人援引「私立大專院校興建學生宿舍貸款利息補助作業
    實施要點」，係關於貸款應有董事會通過申請貸款之議決紀
    錄及貸款償還計畫之規定，其規範目的是否係為限制私校資
    金籌措方式，殊堪質疑，縱其規範目的係限制私校資金籌措
    方式，該規範是否有法律授權，而有合憲效力，公訴人亦未
    舉證。
  (6)根據契約自由原則，立德學院有選擇締約對象之自由，此外
    ，利息高低亦係契約當事人磋商結果，除非明顯高於法定利
    率，否則難以利率高於同時期台灣銀行授信基準年利率，而
    遽認有何刑事不法。
  (五)上開公訴意旨1.部分之本院判斷
  1.公訴人所提出之證據尚不足以認定證人林河澤等九人確未領
    取系爭款項：
  (1)證人汪彩霞、林河澤、陳玲廷、王文慧、林明聰、陳雅慧、
    徐碧英、游振中於警詢及偵查中及證人癸○○於本院審理程
    序時，分別證述被告丙○○於九十年農曆年前後有給付現金
    三十萬元、五十萬元、五十五萬元、三十萬元、十萬元、五
    萬元、五萬元、三十萬元、十萬元之情（第一○七二號偵查
    卷第一二六、一四五、一六五、二○四、二二一、二三七、
　　二五一、二六二、一三九、一五五、一八一、二一六、二三
    二、二四七、二五七、二七四頁、本院卷(二)第十五至二三頁
　　），且有以渠等名義出具之領據、立德學院九十年度各類所
  　得清冊及各類所得扣繳暨免扣繳憑單（均影本，調查卷第一
    至三一頁）在卷可佐，其總金額計二百二十五萬元復與此部
    分公訴意旨認被告丙○○以人頭領取之款項相同。
  (2)被告己○○雖於警詢及偵查中供陳：被告丙○○透過林河澤
    等人頭每月冒領三十萬元薪資，是被告丙○○向伊說他要領
    薪水，叫伊幫他編一個月三十萬元，於九十年過年一次把七
    筆領走等語（第一○七二號偵查卷第三至六、三三至三四、
    三三九至三五一頁），然依被告己○○之職務及參與過程，
    其應僅能供述自己所為何事，並證明被告丙○○確有領取款
    項及領取款項名義等親歷情事，至於被告丙○○領取款項後
    作何用途即資金流向，恐未明究理，其顯然不能作出令人高
    度評價證明力之證詞。更何況，其於偵查中亦陳述伊不確定
    被告丙○○領取上開款項之用途等語（第一○七二號偵查卷
    第三五一頁）。則被告己○○上開所陳未能遽認為實。
  (3)公訴人雖提出中國信託銀行九十六年一月二十四日中信銀集
    作字第九六二一○二六四號函（本院卷(一)第二三○至二三三
    頁）資為證人陳玲廷並未與原萬通銀行有所往來之依據。查
    證人陳玲廷所言固與中國信託銀行函文相左，然經本院查詢
    證人林河澤等九人金融帳戶開戶資料，在有所回應之金融機
    構中，證人陳玲廷即有九個帳戶，其中尚有與「萬通銀行」
    名稱相似之「萬泰銀行」，有金融機構回應狀態資料在卷可
    參（本院卷(一)一五八頁），則其陳述令公訴人質疑之處，是
    否因記憶、陳述或甚至筆錄記載有誤，均非無可能。本院自
    難憑以遽認證人陳玲廷所陳有偽，並推論證人林河澤等九人
    上開所言均屬虛假及被告丙○○以渠等人頭名義冒領上開二
    百二十五萬元之款項。
  (4)從而，依證據顯示，林河澤等九人非無可能確實自被告丙○○處領取上開款項。本院孰難認定被告丙○○有利用林河澤
    等九名人頭向立得學院領取薪資或報酬。
  2.公訴人所提出之證據不能排除證人林河澤等九人確實於立德
    學院籌備期間提供協助之可能性：
  (1)於上開警詢、偵訊及本院審理程序中，證人林河澤等九人固
    均證述未曾受僱於立德學院，但仍分別證述「伊係丙○○之
    妻，丙○○為了感謝伊在學校籌備期間每次開籌備會都要去
    買水果準備東西給他們吃（汪彩霞）」、「伊係南利公司員
    工，丙○○給伊五十萬元現金之紅包，說『我學校辦得不錯
    ，你工作也很辛苦，這個給你吃紅。』（林河澤）」、「伊
    係凱利公司業務副總經理，丙○○係為感謝伊在八十六年間
    為立德學院校地提供訊息，使立德學院順利取得建校用地及
　　招生（陳玲廷）」、「伊係丙○○之女兒，有在日本為立德
  　學院蒐集相關開系資料，後來日文系設立後，丙○○說這一
    筆三十萬元是要感謝伊的（王文慧）」、「伊係凱利公司司
　　機，丙○○是為了感謝及慰勞這幾年他在創立立德學院期間
  　載他往返新竹、臺南間之辛苦（林明聰）」、「伊是南利公
    司會計，丙○○指示伊為立德學院跑銀行、寄信及文書處理
　　等工作（陳雅慧）」、「伊在南利公司擔任總務及採購，丙○○係為感謝伊在立德學院籌備期間的幫忙跑銀行及一些雜
    事（徐碧英）」、「伊在學校開辦初期，有協助開車載伊太
    太王瑜婷到校協助校務，所以丙○○給伊及伊太太這筆款項
　　作為獎金（游振中）」、「伊是南利公司會計，董事長丙○○於立德學院籌備期間請伊協助處理文件、收發、招生時接
    聽電話等大小行政事務，伊及林河澤等九人之領據均是照丙○○指示由伊製作並幫他們簽名蓋章（癸○○）」。
  (2)證人甲○○於本院審理程序中證述：伊於立德學院開始籌備
  　時即是董事，立德學院籌備處設在丙○○的凱利公司，丙○○之家人及其凱利公司員工應該有協助籌備工作，但伊不清
    楚他們有無從學校獲得報酬等語（本院卷(二)第七一至七二頁
    ）。證人乙○○於本院審理時亦證述：立德學院董事王純德
    是伊父親，盧國豪係伊姊夫，立德學院籌備處係在新竹凱利
    公司，伊是在學校開辦時即前往擔任出納，後來編制在秘書
    室，並協辦出納工作，至九十年間，第一銀行赤崁分行九十
    五年十月十三日（九五）一赤崁字第一七九號函及九十五年
    十一月九日（九五）一赤崁字第一九六號附取款憑條（本院
    卷(一)第一七六至一七八、一九一至一九二頁）上之出納印文
    係伊所蓋，印章由伊保管，其上字跡係伊的，出納要負責扣
　　繳憑單之製作與申報，九十年間申報所得稅時，以臨時工資
  　名義製作扣繳憑單的九個人並沒有跟伊反應沒有收到錢等語
    （本院卷(二)第八六至九十頁）。
  (3)被告丙○○之選任辯護人在本院準備程序中提出立德學院籌
    備處八十七年至八十九年間與教育部往來函文、八十八年九
    月七日第一屆董事會會議紀錄及八十九學年度大學聯合招生
    簡章草案等文件，其上亦記載當時立德學院籌備處或董事會
    址均在新竹市○○○街三二號（本院卷(一)第五七至六六頁）
    ，該址復同時為南利公司（凱利公司）所在地及被告丙○○
    之住所地，亦有公司基本資料查詢單及立德學院捐助人名冊
    （調查卷第第四二至四三、四五、七七頁）在卷可憑。
  (4)復根據卷附立德學院籌備處八十七年十二月三十一日及八十
    八年財務報表（調查卷第八八至九七頁），亦未見編列任何
　　人事費用。更何況，被告丙○○身為南利公司及凱利公司董
  　事長，運用其所經營公司辦公處所及人力資源協助處理立德
    學院籌備事宜，與常理並無違背。根據上開事證相互勾稽，
    尚難認定上開證人所述俱屬虛偽，公訴人亦未提出更進一步
    證據證明上開證人所言或書面資料與實情不符。被告丙○○
    之選任辯護人此部分辯護理由即非無據。
  (5)果如上述，既不能排除被告丙○○係基於回饋曾經協助立德
    學院籌備期間事務者之意思而給付酬勞予林河澤等九人之可
    能性，自難遽認被告丙○○有為自己或第三人不法所有之犯
    意。
  3.公訴人固認被告己○○指示證人黃淑櫻在卷附九十年一月十
    九日立德學院轉帳傳票摘要欄內係記載「董事會薪資」，及
    以證人林河澤等九人之領據核銷該筆被告丙○○所領取款項
    ，而謂被告己○○係配合被告丙○○利用證人林河澤等九人
    名義冒領薪資，因而同涉有背信犯嫌。惟本院既未能認定被
    告丙○○利用上開證人林河澤等九人名義為自己支領薪資，
    亦無從排除證人林河澤等九人因曾於立德學院籌備期間提供
    協助，被告丙○○因而給付渠等款項資為酬勞之可能性，已
    如前述。被告丙○○支領系爭立德學院二百二十五萬元一事
    ，已難遽認其對立德學院成立背信罪責。又被告丙○○因非
    專業會計人員，乃對支領款項性質未予深究，自未能期待被
    告丙○○能對被告己○○為明確、清楚之指示，被告己○○
    辯稱被告丙○○告訴伊這筆錢是要給籌備期間幫忙之人，又
    說董事會有決議每月三十萬元推廣費用，但伊當時並不清楚
    確切性質等語，即其欠缺配合被告丙○○領取不法薪資之意
    思，要非無可能。
  4.再按犯罪之成立，除應具備違法性與有責性外，必須其行為
    之事實與法律上之犯罪構成要件相符者，始足當之。若行為
    人就未具備構成要件內容之要素，卻誤認其已具備，致事實
    欠缺而仍為一定之行為時，自不應成立該構成要件所規定之
    類型之罪，最高法院七十五年台上字第一二○號著有判例可
    資參照。是縱被告己○○在指示證人黃淑櫻製作轉帳傳票及
    以證人林河澤等九人之領據核銷該筆款項時，具有配合被告
    丙○○違法領取薪資之認知及意欲，然依現存證據，被告丙○○既未能認有背信犯行，揆之上揭最高法院關於「事實欠
    缺」之理論，被告己○○自亦未能單獨成立背信罪責，乃屬
    當然。
  5.矧按會計科目中，所謂「暫付款」係指所支付款項因性質尚
　　未確定，臨時以暫付款記錄，待性質確定後再轉入適當科目
  　。公訴人固因被告丙○○所具領系爭二百二十五萬元，在卷
    附九十年一月十九日立德學院轉帳傳票摘要欄內係記載「董
    事會薪資」，而認該筆款項被告丙○○嗣以證人林河澤等九
    人領據核銷係利用人頭冒領薪資（調查卷第十二至十六頁）
    。然公訴人所舉該等立德學院轉帳傳票，系爭款項之會計科
    目係列「暫付款」，而非與公訴人所認定薪資性質較接近之
    「薪工津貼」或「勞務費用」，苟被告二人主觀上對被告丙○○所領系爭款項之性質認定係屬薪資，何以該等轉帳傳票
    卻為如此記載？反之，倘被告二人有意使被告丙○○以人冒
    領薪資，又何需在摘要欄記載「董事會薪資」？亦即，是否
    在款項核撥當時，被告己○○僅知該筆款項應撥入董事長帳
    戶供其運用，但不明其性質，遂指示證人黃淑櫻為一時權宜
    紀錄，而非確切認定交易內容，亦非無可能。被告己○○被
    訴背信犯嫌尚未能積極證明。而被告己○○指示證人黃淑櫻
    在轉帳傳票上為上開記載，或僅係暫時性、權宜性之記帳，
　　嗣其經確定該筆交易性質後，再指示證人黃淑櫻以證人林河
  　澤等九人之領據核銷，亦無從遽論以業務登載不實之罪。
  6.公訴人雖認此部分公訴事實被告二人涉有商業會計法第七十
    一條之罪嫌。惟按商業會計法第二條第一項規定「本法所稱
    商業，謂以營利為目的之事業，其範圍依商業登記法、公司
    法及其他法律之規定。」而私立學校係屬公益性質財團法人
    ，舉凡學校之籌備、設立、招生、學校基金之收支運用等皆
    須符合私立學校法之規範，並受主管機關之監督、獎勵與補
    助。且查立德學院係經捐助設立之財團法人，非營利法人，
    又與國家興學、提升教育文化等公共利益息息相關，其會計
    制度準用政府會計，自非商業會計法所規範對象，公訴人此
    部分主張容有誤會。
  7.末按對於起訴之犯罪事實，倘檢察官所提出之證據，不足為
    被告有罪之積極證明，或指出證明之方法，無從說服法院以
　　形成有罪之心證，縱被告否認犯罪事實所持之辯解不能成立
  　，仍不能遽為有罪之認定。被告丙○○雖就該筆款項核撥及
    領取，忽爾供陳籌備期間代墊款項，忽又陳稱係招生獎金，
    復又改謂係招生費用，且與被告己○○之陳述不相符合，頗
    令人質疑，然被告反覆不一甚至難以憑信之供述，不能代替
    積極證據，本院尚難憑以對其為有罪之認定，附此敘明。
  (六)上開公訴意旨2.部分之本院判斷
  1.有關此部分事實，已認定如前，茲不再贅述。惟有關被告己○○部分之時序簡列如下：祐明公司所承包長虹公司之立德
    學院第二期學生宿舍工程之輕隔間部分幾近完工時向長虹公
    司請款取得如附表所示四張支票後，游振中即要求被告丙○○為該等支票背書。嗣游振中於九十一年二月間，以上開四
  　張支票向本院聲請對立德學院核發支付命令確定。祐明公司
    再於九十一年六月間以本院上開案號支付命令及確定證明書
　　向立德學院請求付款，經立德學院於九十二年一月二十一日
  　簽發支票清償該筆債務。而在上開事實中，依卷存資料，被
    告己○○僅參與以下三項程序：(1)當祐明公司於九十一年六
    月十日委由陳信亮律師事務所發函請立德學院依本院上開支
    付命令付款後，九十一年六月十三日中午二時許由董事長召
    集會計室主任即被告己○○、人事室許主任、總務長、林秘
    書及陳老師等人說明其背書原由，可參卷附立德學院總務處
    營繕組簡簽記載（調查卷第五七頁）；(2)被告己○○於九十
    二年一月二十一日以會簽總務長、營繕組長之簽呈請校長核
    示支付祐明公司根據本院核發支付命令聲請強制執行款項，
    並製作立德學院應付票據之轉帳傳票，有該簽呈及轉帳傳票
    影本在卷為憑（調查卷第五十、四九頁）；(3)九十二年九月
    五日參與「管理教學大樓二期學生宿舍大樓新建工程缺失改
    善相關事宜第二次協商會議」，並在會議中就大信公司代表
    要求給付保固款議題上，建議依合約規定執行或不保固則扣
    保固款百分之五十，有該次會議紀錄附卷可參（第一○七二
    號偵查卷第十九頁）。除此之外，並無其他涉及被告己○○
    之資料。
　2.而上開(1)部分之總務處營繕組簽呈，被告己○○僅因營繕組
　　「敬會會計室」，而在該「會簽意見」欄蓋用「會計室主任
  　己○○」印章，並簽寫九十一年六月二十一日，並未表示任
    何意見。其次，上開(2)部分之被告己○○簽呈，其全文為「
    主旨：有關臺灣臺南地方法院民事執行處到校執行長虹工程
    股份有限公司支付祐明實業有限公司票款，呈請核示。說明
    ：一、祐明實業有限公司持票據向臺灣臺南地方法院，申請
    核發支付命令，業經法院核發九十一年度促字第一一○五七
    號支付命令確定，並由九十一年度執字第四一二三四號執行
    在案。二、現已到校強制執行，經協商同意並核算債權、利
    息及執行費用金額新臺幣五百五十四萬八千六百四十四元整
    ，由本校開立九十二年二月十五日期票支付。敬陳校長」，
    亦僅能認定身為會計室主任之被告己○○為因應本院強制執
    行之簽呈，未見隻字片語有可疑為配合被告丙○○背書或付
    款之情形；尤有甚者，根據簽呈內總務長壬○○會簽意見「
    本案於九十一年六月二十四日簽准在案（如附件），請核示
    。」可知票款支付並非由來於被告己○○之簽呈。再者，上
    開(3)之會議中，被告己○○僅就大信公司請領保固款一事表
    示或依合約保固或不保固扣保固款百分之五十之意見，不僅
    時間上距離支付票款予祐明公司已逾數月，且所發表意見未
    涉及祐明公司請領票款事項。本院孰難就上開資料得被告己○○有何參與被告丙○○上開經本院論罪科刑之犯罪事實之
    心證。
  (七)上開公訴意旨3.部分之本院判斷
  1.起訴書犯罪事實欄認定被告丙○○此部分犯罪時間係「九十
    年間」，證據欄亦僅列「立德學院九十年年度私人借款支付
    利息開票明細表」，似認定被告丙○○此部分犯罪時間僅於
    九十年間。惟起訴書犯罪事實欄又記載「由校方以高達年利
    率百分之十五至百分之九之支票融資方式支付利息（較相同
    時期台灣銀行授信基準利率年利率百分之六點二六五高出近
    百分之十），導致校方須支付一千三百三十八萬餘元之利息
    支出」，經核對卷附「九十年私人借款及支付利息開票明細
    表」，既無百分之九之年利率，利息總金額亦僅二百九十四
    萬九千八百六十二元，應再加上九十一至九十三年度之借款
    利息（參調查卷第一二二至一二三頁）方才可能有起訴書所
    認定之利息總金額。可見此部分起訴意旨所認被告丙○○之
    犯罪時間應自九十年起至九十三年間，起訴書前揭犯罪時間
    之內容應係漏載，合先敘明。
  2.又根據卷附「九十三年私人借款支付利息開票明細表」（調
    查局卷第一二三頁），各該借款既無利率，亦無計息天數，
    且所載還款支票之支票簽收單（調查局卷第一二三、一四四
    至一五○頁）亦未見有利息之記載；再者，根據卷附「九十
    一及九十二年私人借款支付利息開票明細表」（調查局卷第
    一二二頁），其中編號十七至二十之借款備註欄記載「付息
    票據作廢」，核與扣押物品編號十五之「八十九年至九十二
    學年度私人借款」（第一○七二號偵查卷第一九五頁）各該
    筆借款之付款利息欄及利率欄之記載相符。可見此部分公訴
    人認定被告丙○○有收取利息一節，應非實情。
  3.另證人甲○○於本院審理程序中證述：伊一開始籌備時就是
    董事，創校第一年起至伊擔任董事長前均擔任駐校董事，去
    年七月卸任董事長，長虹公司曾以立德學院的票向伊借二千
    萬元，伊有以伊妻張春容、哥哥王朝枝、小姨子張菁蓉、岳
    母張李婉珍等人名義借錢給學校等語（本院卷(二)第七一、七
    三至七五頁），且有卷附立德學院捐助人名冊、總務處營繕
    組簽呈、第一屆董事會會議紀錄及戶役政電子閘門系統查詢
    資料（調查卷第七七、四八頁、本院卷(一)第六二頁）在卷可
    參。證人甲○○與所述出具名義借款人有近親關係，渠等名
    義經證人甲○○借款予立德學院，可能性較被告丙○○高。
    則至少以張菁蓉、王朝枝、張春容、張李婉珍等人名義借款
    予立德學院部分，未能遽認與被告丙○○有無直接關係。
  4.公訴人以卷附教育部九十三年四月二十二日臺會（二）字第
    ○九三○○四一一一二號函（調查卷第一○三至一○四頁）
    指摘立德學院私人舉債年利率高於同時期臺灣銀行授信基準
    利率百分之六點二六五為據，認被告丙○○以親友名義借款
　　予立德學院有圖利自己之嫌。惟查，在立德學院第一期工程
  　之四億五千萬元及第二期工程之其中二億八千五百萬元金融
    機構貸款中，尚有董事王純德、林政則、王榮貴、甲○○、
    游振中、王瑜哲及被告丙○○，或其中二人，或其中六人，
    或甚至上開七人連帶保證，惟其浮動利率則在百分之五至七
    點七五區間，至於短期銀行質押借款浮動利率則在百分之二
　　點零五至四點二五區間，有立德學院九十一學年度長期借入
  　款變動表及九十至九十一學年度即自九十年八月一日起至九
    十二年七月三十一日止之財務報表及會計師查核報告為憑（
    第一○七二號偵查卷第三○九、八十至八三、七九頁）。再
    者，九十二年三月二十一日各金融機構「基本放款利率」最
    低為臺灣銀行之百分之六點三二五，最高則為誠泰銀行之百
    分之八九五，亦有卷附金融機構存放款利率表可參（第一○
    七二號偵查卷第三○八頁）。可見當時國內金融機構放款利
    率並非如教育部函示之單純。更何況，貸款利率之訂定尚需
    考慮所得稅課徵及資金取得成本，此無論金融機構貸款或私
    人舉債，殆均如此。此部分公訴人主張，似未斟酌金融機構
    放款條件、稅後淨利及資金取得成本之問題。是縱被告丙○○以自有資金貸款予立德學院，有否獲利，獲利如何；或在
    相同條件下，立德學院得以如何利率取得資金周轉，而認定
    立德學院有無遭受損害，均難遽以論斷。則公訴人認定被告
    丙○○以百分之九至十五之年利率將自有資金借予立德學院
    ，其利率顯尚未達到足以認定有為自己不法所有之意圖。
  5.被告丙○○及其選任辯護人就公訴人所主張其提供資金以其
    妻女等親友名義借貸予立德學院一節固不爭執，惟辯稱係伊
    與親友向銀行借得後再轉貸予立德學院等語。姑無論其所辯
    是否屬實，縱被告丙○○將自有資金以證人汪彩霞、王文慧
    等人名義借款予立德學院，然我國法規並無限制私立學校董
    事與學校間借貸行為之明文規定，又所舉之「私立大專院校
    興建學生宿舍貸款利息補助作業實施要點」，係關於貸款應
    有董事會通過申請貸款之議決紀錄及貸款償還計畫之規定，
    並無限制董事與私立學校借貸之規範意旨，此部分被告丙○○之選任辯護人之見解與本院相同；另一方面，私立學校董
    事除已捐助之資金外，非即須毫無限制援助、挹注私立學校
    ，乃屬當然。則僅因被告丙○○以其自有資金借予立德學院
    並收取利息，殊難遽認有何違背任務行為。
  6.再查，依卷附證據資料：
  (1)立德學院係經被告丙○○等捐助人共捐助二億元作為設校基
    金而成立，而該筆設校基金於八十八年十至十二月間，以定
    期存單方式分別存入玉山銀行、萬通銀行、世華銀行、華南
    銀行、第一銀行等金融機構，至九十三年七月三十一日止，
    該筆設校基金仍以創校基金科目列載財務報表，且經會計師
    查核後，認足已允當表達立德學院（籌備處）之資產負債及
    基金餘絀，有立德學院捐助人名冊、各該金融機構定期存單
    、立德學院籌備處八十七及八十八年度財務報表會計師查核
    報告書、立德學院九十二年度財務報表暨會計師查核報告（
    均影本，調查卷第七七、七九至九六、第一○七二號偵查卷
    第九四至一二三頁）在卷可參。
  (2)又立德學院設立初期，為因應校務及學生住宿需求，積極擴
    展硬體建設，單就九十年一月間簽訂、應於同年八月三十一
    日完工之管理教學綜合大樓及應於同年九月十五日完工之第
    二期宿舍之新建工程，工程款即高達四億六千九百五十萬元
    （二億五千四百五十萬元加二億一千五百萬元），再加上追
    加工程，至九十二年十月間估驗完成時，立德學院已然給付
    工程款五億七千六百三十四萬六千五百四十三元，有卷附上
    開工程合約書、各期工程估驗單、請款金額表及工程款一覽
    表（本院卷(二)第一五四至一六○、一六六至一七六、一八二
    至二一六頁）可參，更遑論第一期工程之四億五千萬元（參
    第一○七二號偵查卷第三○九頁）。
  (3)再參照前揭九十三年七月三十一日立德學院九十二年度財務
    報表暨會計師查核報告，年度純餘為二億八百七十九萬餘元
　　，九十一學年度則為一億四百四十二萬餘元（第一○七二號
  　偵查卷，本小段下同，第九八頁），固定資產於九十二年七
    月三十一日即已高達十四億二千一百萬餘元（第一○六頁）
    ，短期銀行借款八千七百五十萬元，質押特種基金定存單六
    千萬元，九十二年七月三十一日時則為一億七千萬元，質押
    特種基金定存單一億五千萬元（第一○八、一一三頁），長
    期銀行借款則大致從八十九年間開始，借款期間均至一百年
    以後，總計高達六億三千七百五十萬元，均用於校園建設工
    程使用，且均由董事連帶保證，九十二年七月三十一日則為
    六億七千五百萬元（第一一二頁），可略知立德學院自八十
    九年間舉債興建學校工程後至九十三年七月三十一日期間，
    立德學院一直處於陸續以收入攤還高額借款負債之情況。
  (4)上開會計師查核報告附表尚記載「(2)未完工程中學生活動中
    心工程案自八十九學年度支付相關鑽探工程款支出計十七萬
    七千千百五十元，於九十二學年度轉列損失。(3)未完工程中
    休閒管理大樓工程案自九十一學年度支付相關鑽探工程款及
　　設計酬金等支出計二百七十七萬元，於九十二學年度轉列損
  　失。(4)第(2)(3)項合計二百九十四萬七千七百五十元，因學校
    負債比例偏高，資金不足，未予以興建。」（第一○七二號
    偵查卷第一一九頁）。可見立德學院固有許多興建方案，然
    因資金不足，致未能及早付諸實現。
  (5)立德學院總務處出納組先於九十年八月三日向董事長呈報有
　　薪資及應付票據之一千五百三十八萬一千二百七十二元資金
  　缺口，有簽呈及資金需求表在卷可參（第一○七二號偵查卷
    第三一四至三一六頁）；嗣再於九十一年十二月二十七日、
    九十二年一月十日、九十二年一月二十三日分別上簽表示發
　　生包含薪資、年終獎金、超鐘點、應付票據及應付長期借款
  　利息之資金缺口，且由校長庚○○批示「建請董事會以基金
    定存單質押」後轉呈董事會（本院卷(一)第七五至七八頁），
    又立德學院九十二年八月九日九十二學年度第一次臨時董事
    常會會議中，董事王純德表示提議「學校目前校譽日隆，但
    資金似嫌不足，建議招募南部熱心教育人士，增加董事席次
    ，以利資金籌募。」，證人即董事甲○○則表示「一、造成
    學校目前財務拮据的狀況乃因本校於九十學年度即創校第二
    年為未來發展所需即規劃興建第二期工程，第二期工程為興
    建管理教學大樓及學生第二宿舍大樓其總興建經費合計約新
    臺幣六億餘元，也因此學校於創校初期即負擔較大之財務壓
    力。。。二、九十學年度第一學期末國內曾發生學生外宿意
    外事件，教育部因此鼓勵大專院校積極興建學生宿舍並以此
    為評鑑重點，為提供本校學生安全舒適之住宿環境，隨即決
    定於創校第二年即提前執行第二期工程興建計畫。。。三、
　　學校目前已順利邁入第四年，招生情況及校務運作已進入佳
  　境，且第二期工程貸款預於今年底前即可全部償清。。。四
    、本會目前董事成員有十一席，近日來即因意見溝通不良而
    產生紛擾，倘為募集資金而增加董事席次，徒有增加溝通困
    難度之虞，實非明智之舉，如認為現在有必要充實資金，以
    厚植本校財力，理應由全體董事再齊力募集資金。」而教育
    部列席人員則表示「依私校法之規定，董事席次不得買賣。
    」有該次會議紀錄（本院卷(一)第七九至八一頁）在卷可參。
　(6)之所以不憚贅言細數卷內立德學院財務資料，乃本院認為：
  　依前揭資料以觀，立德學院自九十年以來，因校內建設工程
    高額舉債，其中當然亦包括以設校基金質押借款，至九十二
    年間，單就第一、二期工程已花費逾十億，以致一再出現甚
    至包括薪資、年終獎金、終點費及應付票據及應付長期借款
    利息之具急迫性之資金缺口，此資金缺口動輒數千萬元，乃
    董事會成員必須根據私立學校法第二十二條第一項第四款及
    立德學院組織章程之規定，盡其「經費籌措」職責尋覓資金
    。果係如此，被告丙○○出借資金予立德學院，並無確切事
    證可認其係在立德學院財源充裕或至少不虞匱乏之情況下，
    本於惡意掏空立德學院資產之不法所有犯意而為。
  7.至被告丙○○之選任辯護人一再以財政部九十年十一月二十
    三日台財稅字第○九○○四五七二八五號釋示即向非金融業
    借款利息，其利息最高不得超過月息一分三厘，換算年利率
    為百分之十五點六，超過部分不予核定，而謂被告丙○○以
    百分之九至十五年利率貸款予立德學院，尚未超過財政部函
    示利率，若再扣除百分之一點五之所得稅及百分之五利息作
    為學校獎學金，實際所得利息為百分之八點五以下云云。按
    上開財政部函示係所得稅法有關借貸款項利率如何核定以及
    是否減除之問題，與本案被告丙○○以如何利率貸與立德學
    院是否成立背信罪毫無關係，被告丙○○之選任辯護人以彼
    類此，顯有誤會。
  (八)綜上所述，被告丙○○及己○○上開被訴背信、行使業務登
    載不實文書及違反商業會計法部分，公訴人所提出之證據及
    指出之證明方法，尚不足為被告二人有罪之積極證明，或說
    服本院形成被告二人為有罪之心證。此外，復查無其他積極
    之證據足資證明被告二人確有此部分公訴人所指犯行，依法
    應諭知無罪之判決。惟被告丙○○上開被訴部分，公訴人認
    與其前開論罪部分，有連續犯及牽連犯之裁判上一罪關係，
    爰不另為無罪之諭知。
據上論斷，應依刑事訴訟法第二百九十九條第一項前段、第三百
零一條第一項，刑法第二條第一項前段、刑法第三百四十二條第
一項，中華民國九十六年罪犯減刑條例第二條第一項第三款、第
七條，罰金罰鍰提高標準條例第一條前段，判決如主文。
本案經檢察官子○○到庭執行職務。
中　　華　　民　　國　　96　　年　　11　　月　　30　　日
　　　　　　　　刑事第十庭  審判長法　官　陳欽賢
                                  法  官  卓穎毓
                                  法  官  陳賢德
以上正本證明與原本無異。
如不服本判決應於收受本判決後10日內向本院提出上訴書狀，並
應敘述具體理由。如未敘述上訴理由者，應於上訴期間屆滿後20
日內向本院補提理由書狀（均須按他造當事人之人數附繕本）「
切勿逕送上級法院」。
　　　　　　　　　　　　　　　　　書記官  莊文茹
中　　華　　民　　國　　96　　年　　11　　月　　30　　日
附錄論罪科刑法條
中華民國刑法第三百四十二條第一項
為他人處理事務，意圖為自己或第三人不法之利益，或損害本人
之利益，而為違背其任務之行為，致生損害於本人之財產或其他
利益者，處五年以下有期徒刑、拘役或科或併科一千元以下罰金
。
附件
一、按行為後法律有變更者，適用行為時之法律。但行為後之法
　　律有利於行為人者，適用最有利於行為人之法律，九十四年
  　二月二日公布、自九十五年七月一日施行之刑法第二條第一
　　項定有明文，上開規定係規範行為後法律變更所生新舊法律
  　比較適用之準據法，於新法施行後，應逕適用新法第二條第
    一項之規定，為「從舊從輕」之比較（最高法院九十五年第
    八次刑事庭會議決議一之 (一)）。
二、刑法第三百四十二條第一項規定之罰金刑，於被告丙○○行
    為後，因刑法施行法增訂第一條之一於九十五年七月一日公
　　布施行，而該條規定之適用結果，固與上開條文增訂前，適
  　用現行法規所定貨幣單位折算新臺幣條例第二條折算新臺幣
    及罰金罰鍰提高標準條例第一條提高標準，並無二致；惟反
　　觀罰金之最低刑度，被告行為後，刑法第三十三條第五款亦
  　經修正公布施行（修正公布施行日期同於上開刑法第二條）
    ，而將修正前僅一元（指銀元，即新臺幣三元，再適用罰金
    罰鍰提高標準條例第一條之規定得提高為十倍，即新臺幣三
    十元）以上之最低刑度，修正提高為新臺幣一千元以上，比
　　較被告行為前後之法律適用，顯以行為時之法律較有利於被
  　告丙○○，自應適用修正前之刑法第三十三條第五款，而現
    行法規所定貨幣單位折算新臺幣條例第二條及罰金罰鍰提高
    標準條例第一條前段之規定自應併予適用。
附表
┌──┬─────┬───────┬────┬──────┬─────┐
│編號│   付款人 │   票面金額   │發票人  │  發票日    │票據號碼  │
│    │          │  （新臺幣）  │        │            │          │
├──┼─────┼───────┼────┼──────┼─────┤
│ 一 │臺南區中小│一百三十五萬三│長虹公司│90年11月3日 │AB0000000 │
│    │企業銀行總│千二百四十元  │        │            │          │
│    │行營業部  │              │        │            │          │
├──┼─────┼───────┼────┼──────┼─────┤
│ 二 │同上      │六十萬八千五百│同上    │91年1月3日  │AB0000000 │
│    │          │八十元        │        │            │          │
├──┼─────┼───────┼────┼──────┼─────┤
│ 三 │同上      │一百五十萬元  │同上    │91年1月3日  │AB0000000 │
│    │          │              │        │            │          │
├──┼─────┼───────┼────┼──────┼─────┤
│ 四 │同上      │一百六十九萬六│同上    │91年1月3日  │AB0000000 │
│    │          │千九百三十五元│        │            │          │
└──┴─────┴───────┴────┴──────┴─────┘
